臺灣彰化地方法院刑事判決
109年度簡上字第53號
上  訴  人  
即  被  告  王淑賢



指定辯護人  本院公設辯護人陳志忠
上列上訴人即被告因傷害案件，不服本院中華民國109年3月17日
108年度簡字第2015號第一審簡易判決(聲請簡易判決處刑案號：
臺灣彰化地方檢察署檢察官108年度偵字第7421號)，提起上訴，
本院管轄之第二審合議庭判決如下：
    主    文
原判決撤銷。
王淑賢犯傷害罪，處拘役拾日，如易科罰金，以新臺幣壹仟元折
算壹日。
    犯罪事實
一、王淑賢罹患有分裂情感疾患，其因精神病症狀不穩妄想及幻
     覺症狀復發，致其辨識行為違法之能力，顯著減低，竟基
    於傷害之犯意，於民國108年6月21日下午5時29分(全家超商
    監視器錄影畫面顯示時間)許，在彰化縣○○鎮○○路000號全家
    超商，徒手毆打店員陳怡如之左臉頰，導致其受有左臉腫痛
    之傷害。
二、案經陳怡如訴由彰化縣警察局鹿港分局報告臺灣彰化地方檢
    察署檢察官偵查後聲請簡易判決處刑。
    理    由
一、證據能力部分
(一)被告以外之人於審判外之陳述，雖不符刑事訴訟法第159條
    之1至第159條之4等規定，而經當事人於審判程序同意作為
    證據，法院審酌該言詞陳述或書面陳述作成時之情況，認為
    適當者，亦得為證據。當事人、代理人或辯護人於法院調查
    證據時，知有刑事訴訟法第159條第1項不得為證據之情形，
    而未於言詞辯論終結前聲明異議者，視為有前項之同意，刑
    事訴訟法第159條之5定有明文。該條文之立法意旨，在於確
    認當事人對於傳聞證據有處分權，得放棄反對詰問權，同意
    或擬制同意傳聞證據可作為證據，屬於證據傳聞性之解除行
    為，如法院認為適當，不論該傳聞證據是否具備刑事訴訟法
    第159條之1至第159條之4所定情形，均容許作為證據，不以
    未具備刑事訴訟法第159條之1至第159條之4所定情形為前提
    (最高法院104年度第3次刑事庭會議決議參照)。查本判決所
    引用被告以外之人於審判外之言詞及書面陳述，公訴人、被
    告王淑賢及其辯護人於本院審理時皆未爭執證據能力，亦未
    於言詞辯論終結前聲明異議，且於本院審理時同意本案供述
    證據均具有證據能力【見109年度簡上字第53號卷(下稱簡上
    卷)第344頁】。而本院審酌該等供述證據作成及取得之狀況
    ，並無違法、不當或顯不可信之情形，且為證明被告犯罪事
    實存否所必要，以之作為證據，認屬適當，依刑事訴訟法第
    159條之5規定，均具有證據能力。
(二)刑事訴訟法第159條至第159條之5有關傳聞法則之規定，乃
    對於被告以外之人於審判外之言詞或書面陳述之供述證據所
    為規範。至非供述證據之物證，或以科學、機械之方式，對
    於當時狀況所為忠實且正確之記錄，性質上並非供述證據，
    均應無傳聞法則規定之適用。如該非供述證據非出於違法取
    得，並已依法踐行調查程序，即不能謂其無證據能力。本案
    以下所引用之非供述證據，並無證據證明係違法取得，復經
    本院依法踐行調查程序，該等證據自得作為本案裁判之資料
    。 
二、認定犯罪事實所憑之證據及理由
(一)上開犯罪事實，業據被告於警詢、偵查、本院準備程序及審
    理時均坦承不諱【見108年度偵字第7421號卷(下稱偵卷)第1
    0、11、52頁，簡上卷第160、196、341頁】，核與證人即告
    訴人陳怡如於警詢及偵查時指證之情節相符(見偵卷第13至1
    5、52頁)。並有告訴人之豐安診所診斷證明書、全家超商監
    視器錄影畫面擷圖、告訴人報案之彰化縣警察局鹿港分局鹿
    港派出所受理各類案件紀錄表及受理刑事案件報案三聯單等
    在卷足稽(見偵卷第17、19、21、23頁)。且經本院勘驗全家
    超商監視器錄影光碟，製有勘驗筆錄附卷可參(見簡上卷第2
    60、261頁)。足見被告上開任意性之自白與事實相符，堪以
    採信。
(二)辯護人雖為被告辯護稱：被告只是朝告訴人之左臉頰揮了一
    下，此行為所造成之結果，依據豐安診所劉怡琴醫師出具之
    診斷證明書記載「左臉腫痛」；於醫師囑言欄記載：病人因
    上述病症來院診治，自述於108年6月21日下午4：01左右被
    客人打巴掌，宜多休息。從醫師並未開立任何處方或提供藥
    物，而只是要告訴人休息，可見被告之行為或許造成告訴人
    不適，但該行為並未對告訴人之生理機能或健康狀態產生損
    害，也未損害告訴人身體完整性，因此被告之行為根本不成
    立傷害罪。惟按刑法上傷害係指人之生理機能或精神狀態，
    因不法破壞而有所障礙，或有外形有所變異破壞之情形而言
    ，不以必有外傷出現為必要，亦不以不能恢復原狀為限(最
    高法院104年度台上字第3425號判決參照)。經查，告訴人遭
    被告於上開時、地，出手毆打其左臉頰後，前往豐安診所就
    醫，經醫師診斷，告訴人有「左臉腫痛」之狀況，自已屬於
    刑法上所稱之傷害，尚難以醫師診斷後未開立任何處方或提
    供藥物，僅囑言告訴人多休息，即遽認被告所為未對告訴人
    之生理機能、健康狀態產生損害，未損害告訴人身體完整性
    ，並非「傷害」，辯護人上開主張洵不足採。
(三)綜上所述，本案事證明確，被告犯行堪以認定，應予依法論
    科。
三、論罪科刑
(一)核被告所為，係犯刑法第277條第1項之傷害罪。
(二)行為時因精神障礙或其他心智缺陷，致其辨識行為違法或依
    其辨識而行為之能力，顯著減低者，得減輕其刑，刑法第19
    條第2項定有明文。本院認被告行為時，有因精神障礙致其
    辨識行為違法之能力，顯著減低之情形，說明如下：
  1.被告因分裂情感疾患，於95年7月19日至秀傳醫療財團法人
    彰濱秀傳紀念醫院(下稱彰濱秀傳醫院)初診，自95年10月4
    日起於該院多次住院，目前持續於門診和居家追蹤治療。其
    於108年6月起曾中斷治療近2個月等情，有彰濱秀傳醫院109
    年1月2日出具之診斷證明書、109年5月22日濱秀(醫)字第10
    90058號函及檢附之被告就醫相關病歷資料等在卷足佐(見10
    8年度簡字第2015號卷第35頁，簡上卷第45至143頁)。
　2.經本院囑託彰濱秀傳醫院鑑定被告行為時之狀態，該院鑑定
    結果略為：被告精神疾病史為：依被告表示，被告就讀大學
    二年級時出現憂鬱及暴食等症狀因此休學，當過英語老師3
    年，於專利商標事務所工作5年，近4年來無業。被告於24歲
    時出現妄想，覺得有光在頭上轉，覺得每株植物都有鬼神附
    著，認為母親被魔鬼附身，被告於95年7月起至該院精神科
    就診，當時有關係妄想、被害妄想、聽幻覺等情形，診斷為
    思覺失調症，被告病情經治療後妄想幻覺改善，但仍斷斷續
    續受殘餘之妄想及幻覺影響。被告於95年7月起因思覺失調
    症前後在該院精神科病房住院10次。鑑定時被告表示近日仍
    有時有妄想及聽幻覺干擾等現象。綜合被告精神疾病史及晤
    談之結果，就精神醫學之觀點，被告約於大學二年級開始出
    現情緒低落及暴食等症狀而休學，於24歲時開始有妄想及幻
    覺等精神症狀經就醫後，妄想及幻覺改善，被告於停藥時精
    神症狀即快速復發。被告於病情穩定時理解力、記憶力、判
    斷力尚可。被告長期人際、社會、職業及家庭功能受精神症
    狀影響稍有退化。被告於心理測驗呈現精神分裂症(思覺失
    調症)傾向，思考不符現實(妄想傾向)、知覺扭曲(幻聽傾向
    )，認知功能與理解能力則未明顯下降。被告因精神病症不
    穩妄想及幻覺症狀復發，因而認為受害者(即告訴人)為惡鬼
    ，且受幻聽命令干擾而攻擊受害者，被告對外界現實判斷及
    理解力於案發時明顯減弱，其辨識能力(精神鑑定報告書誤
    載為辦識能力)已達顯著降低程度，依其長期病情觀察及本
    次司法精神鑑定推斷被告於案發當時判斷能力明顯減弱，有
    彰濱秀傳醫院以109年8月26日彰濱(醫)字第1090131號函檢
    附之該院精神科司法精神鑑定報告書在卷足憑(見簡上卷第1
    75至179頁)。上開司法精神鑑定報告書係鑑定人即專業精神
    科醫師綜合被告個案史(含內外科過去病史、精神疾病史)、
    理學檢查、精神狀態檢查、與被告晤談、本案卷證資料及該
    院病歷，予以通盤考量及檢視後，以客觀評估標準診斷後鑑
    定所得之結論，自堪採信。公訴人認該份司法精神鑑定報告
    書證明力不足採之意見，尚非可取。
　3.彰濱秀傳醫院另以110年3月17日彰濱(醫)字第1100021號函
    檢送精神鑑定補充說明報告書(見簡上卷第315至319頁)說明
    ：被告於108年7月19日在該院就醫，經主治醫師在病歷記載
    “recurrent manic episode about two weeks ago.自述發
    病時把所有證件和一些衣服都拿起丟掉了”可見被告於當時
    病情有不穩定之跡象。107年10月至110年3月該院病歷記錄
    顯示被告為居家精神訪視個案，所以每個月都接受paliperi
    done 100mg注射，paliperidone 100mg針劑為1個月打1劑的
    長效型抗精神病藥(所以並非只看診未拿藥)。許多精神病患
    接受治療後仍有精神症狀殘留，心智穩定度及判斷理解能力
    仍低於常人，有些居家精神訪視個案只打長效針是因為其等
    完全拒絕吃藥，所以只打針沒加藥跟病情很穩定並非絕對正
    相關，有時是不得不的醫療選擇。司法精神鑑定主要鑑定病
    患疾病之存在，判斷力及理解力是否因病或智能而降低，並
    依其病情之連續性以推論案發時之判斷能力是否下降。被告
    對便利商店店員之不當行為及對話可能讓一般人認為被告沒
    精神病，但是許多精神患者即使有明顯之妄想及幻覺亦可能
    呈現相當程度正常的語言對話達數分鐘以上，所以如果觀察
    病患有10分鐘正常之對話即推論病患為正常人是過度簡化病
    患之病情。病患的幻聽症狀常常不會主動跟外人說，即使生
    活在一起數10年的家屬也未能清楚的確定病患是否有幻覺，
    因為這個是精神科會談養成的專業，所以不是由專業人員來
    會談也會降低查覺當事人是否有幻覺妄想之的偵測結果。被
    害人(即告訴人)陳述到被告說的話及行為看起來很正常很像
    一般人時是否可以推論個案無精神病或判斷理解力無下降?
    此部分還是要由專業人員依精神病及司法案件之前後連續性
    來判斷，許多精神病患都知道打人不對，但是不代表精神病
    患的判斷力全然正常，多數思覺失調症患者即使於病情穩定
    期仍然可能受相當程度之妄想及幻覺干擾或思考流程變異等
    精神病理現象影響。被告於108年7月至108年8月就診時接受
    長效針劑注射於臨床上屬於正常合理之處置，難依此認定被
    告當時病情十分穩定，臨床上也有病患不穩定但是在就醫時
    說他很好，當時的醫師也沒加藥，但是如果家人補充說病人
    不穩定，醫師可能再判斷是否加藥，注射長效針是減少病患
    精神症狀，不代表打了針病患完全沒有任何精神異常存在，
    這些都是正常之臨床情況，臨床治療患者是依現場可得到的
    訊息，醫師就其專業判斷調整，難以依此就說藥物仿單無醫
    學可信度或說這個案件符合藥害救濟(藥害救濟通常是指服
    藥的人身體嚴重的副作用時向藥害救濟委員會申請經審核通
    過)等情。
　4.又依被告在彰濱秀傳醫院之病歷資料所示及彰濱秀傳醫院11
    0年2月5日濱秀(醫)字第1100010號函所載(見簡上卷第81至8
    7、301頁)，可知被告於108年5月24日經彰濱秀傳醫院醫事
    人員居家治療，注射paliperidone 100mg針劑後，於108年6
    月21日(即本案發生當日)欲再對被告居家治療，惟因被告不
    在家致未完成居家治療。佐以被告於偵查時已供稱其有對告
    訴人為本案行為，其有精神疾病，不是故意的等語(見偵卷
    第52頁)。上訴後於本院審理時供稱：我於95年7月間，即因
    情感性精神分裂症於彰濱秀傳醫院治療，於同年10月4日起
    ，多次於該院住院，現仍為每月居家追蹤治療之患者。發作
    時主要症狀為幻聽伴隨幻覺，會一陣子一陣子，不是一個連
    續完整的情節，有時候會說要妳去處理什麼事情，好像跟鬼
    神宗教有關，有時候說妳要下地獄，會讓妳有幻覺妳在地獄
    之中。我後來從彰濱秀傳醫院出院後，是每月居家追蹤治療
    ，每月會施打長效型針劑控制精神疾病的症狀。108年6月21
    日醫院本來要進行居家訪視，但我那陣子很奇怪，就昏睡幾
    天，然後就急性發作，我醒來就昏昏的，就跑出去，什麼都
    不知道，那一年比較奇怪。醫院要進行居家訪視前會事先通
    知我，108年6月21日那時候剛好在發病，我也就不可能去注
    意這些事情，因為那個注意力已經開始做一些怪怪的事情，
    我也不知道我為什麼會跑出去，後來我爸還說醫院的人要叫
    我去打針，我有幻覺，我覺得自己很大，自己可以做決定，
    也沒有辦法跟他人進行交流。108年6月21日醫院找不到我，
    所以不會開藥給我服用。施打長效型針劑大部分情形是可以
    控制病情，但我在108年5月24日注射針劑之後，不知道為什
    麼在108年6月21日的前幾天，就有急性發病的情形，所以那
    時候才會有一些怪異的行為，並跑出去家外面，讓醫生找不
    到人。本案是因為我進去有一個聲音跟我說告訴人是一個鬼
    ，店長希望我處理這件事情，有一個聲音在跟我說，而且告
    訴人看起來很怪，她就一邊結帳一邊喝茶，很像一個怪人，
    所以就增加我的敏感度，才會做本案的事情等節(見簡上卷
    第345至347頁)。
  5.本院參酌被告因精神方面的疾病在彰濱秀傳醫院就醫之病歷
    資料、上開彰濱秀傳醫院精神科司法精神鑑定報告書、精神
    鑑定補充說明報告書、回函資料及被告供述。堪認被告於本
    案行為時，雖無因精神障礙或心智缺陷，不能辨識其行為違
    法或欠缺依其辨識而行為之能力的情形，但確實因為罹患分
    裂情感疾患，且因精神病症狀不穩妄想及幻覺症狀復發，致
    其辨識行為違法之能力，顯著減低，爰依刑法第19條第2項
    規定，減輕其刑。
　6.至被告雖於為本案犯行前之107年4月15日，因犯恐嚇等案件
    ，經臺灣彰化地方檢察署檢察官提起公訴，由本院於107年1
    0月29日以107年度簡字第2159號判決判處罪刑在案，有本院
    107年度簡字第2159號判決在卷足稽(見簡上卷第219至222頁
    )。上開前案判決固未就被告有無刑法第19條第2項所定情形
    予以論述，惟被告是否符合刑法第19條第2項所定情形，應
    依其所犯個案為判斷。尚不得以其前案判決未予論斷被告有
    無刑法第19條第2項所定情形，即逕以推論被告為本案犯行
    時，並無刑法第19條第2項所定情形，附此敘明。
(三)原審以被告犯傷害罪事證明確，予以論罪科刑，固非無見。
     惟查原審漏未審酌被告有上開刑法第19條第2項所定情形，
    而未適用該項規定減輕被告刑度尚有未洽，被告以此爲由提
    起上訴，為有理由，應由本院將原判決撤銷改判。爰審酌被
    告恣意出手毆打告訴人之左臉頰，造成告訴人受有前揭傷勢
    ，被告所為實不足取。併斟酌告訴人之意見、被告犯罪之動
    機、目的、手段、告訴人所受傷勢程度、被告行為受其罹患
    精神疾病之影響，於犯罪後，雖坦承犯行，惟未能與告訴人
    達成和解，賠償告訴人所受損害。兼考量被告自述教育程度
    為大學肄業、已婚沒有小孩，目前因其配偶進行手部復健，
    其需要照顧配偶，所以沒有工作，經濟主要依靠先前積蓄，
    無需要扶養的家人，經濟狀況尚可(見簡上卷第348頁)等一
    切情狀，量處如主文所示之刑，並諭知易科罰金之折算標準
    。
(四)依卷附被告在彰濱秀傳醫院之病歷資料所示(見簡上卷第89
    至143頁)，可知被告於為本案犯行後，仍定期由彰濱秀傳醫
    院進行居家訪視並治療其精神疾病。且被告除另於108年7月
    29日遭黃柏融公然侮辱後，亦於同日對黃柏融公然侮辱，經
    黃柏融提出告訴，臺灣彰化地方檢察署檢察官偵查後對被告
    提起公訴，嗣後因黃柏融撤回告訴，由本院以109年度易字
    第53號判決公訴不受理外，未見其有再觸犯刑事法律之情形
    ，有本院109年度易字第53號判決及臺灣高等法院被告前案
    紀錄表附卷足憑(見簡上卷第30、31、227、228頁)。又被告
    未完全欠缺不能辨識其行為違法或欠缺依其辨識而行為之能
    力者，仍具有一定辨識與控制能力，而其於犯罪後坦承犯行
    ，尚知其行為之不當。綜合上開各情，本院認對被告宣告施
    以監護處分，與被告本案行為之嚴重性、所表現之危險性及
    對其未來行為之期待性並非相當，爰認尚無依刑法第87條第
    2項規定，宣告施以監護處分之必要。檢察官請求對被告宣
    告監護處分5年，尚非可採。
據上論斷，應依刑事訴訟法第455條之1第1項、第3項、第369條
第1項前段、第364條、第299條第1項前段，刑法第277條第1項、
第19條第2項、第41條第1項前段，刑法施行法第1條之1第1項，
判決如主文。
本案經檢察官黃智炫聲請簡易判決處刑，被告上訴後，經檢察官
朱健福、陳詠薇到庭執行職務。
中　　華　　民　　國　　110 　年　　5 　　月　　27　　日
                  刑事第三庭    審判長法  官  黃齡玉
                                      法  官  胡佩芬
                                      法  官  林慧欣
以上正本證明與原本無異。　　　　　　　　　　　　　　　　
本件不得上訴。
中　　華　　民　　國　　110 　年　　5 　　月　　27　　日
                                      書記官  楊雅芳
附錄本案論罪科刑法條
中華民國刑法第277條
傷害人之身體或健康者，處五年以下有期徒刑、拘役或五十萬元
以下罰金。
犯前項之罪，因而致人於死者，處無期徒刑或七年以上有期徒刑
；致重傷者，處三年以上十年以下有期徒刑。